【裁判字號】    98,訴,95
【裁判日期】    980225
【裁判案由】    詐欺等
【裁判全文】
臺灣新竹地方法院刑事判決                98年度訴字第95號
公  訴  人  臺灣新竹地方法院檢察署檢察官
被      告  乙○○
上列被告因詐欺等案件，經檢察官提起公訴（97年度偵字第8611
號），經本院合議庭裁定依簡式審判程序判決如下：
   主  文
乙○○共同犯偽造特種文書罪，累犯，處有期徒刑月，扣案如
附表編號一、二所示之物，均沒收；又共同犯偽造公印罪，累犯
，處有期徒刑肆月，扣案如附表編號三、四所示之物，均沒收；
又共同犯行使偽造公文書罪，累犯，處有期徒刑壹年貳月，扣案
如附表編號五、六、七所示之物，均沒收。應執行有期徒刑壹年
伍月，扣案如附表編號一至七所示之物，均沒收。
   事  實
一、(一)乙○○前因犯公共危險罪，於民國95年11月27日經臺灣高
      雄地方法院以95年度交簡字第2963號判決處有期徒刑3 月
      ，並於95年12月28日易科罰金執行完畢。
    (二)詎仍不知悔改，與真實姓名、年籍不詳、綽號「阿翔」之
      成年男子及其所屬詐欺集團，共同基於偽造特種文書、偽
      造公印之犯意聯絡及行為分擔，由乙○○於97年12月初某
      日，在高雄市某處交付照片2 張予「阿翔」（起訴書誤載
      為「阿祥」），由「阿翔」及所屬詐欺集團將乙○○之照
      片黏貼於偽造之「臺灣桃園地方法院檢察署監管科科員王
      耿鴻」、「臺灣臺北地方法院檢察署監管科科員廖政宏」
      服務證上，以此方式偽造特種證件，足以生損害於「王耿
      鴻」、「廖政宏」及臺灣臺北地方法院檢察署、臺灣桃園
      地方法院檢察署對於員工服務證核發、管理之正確性。嗣
      於97年12月9 日晚間某時，「阿翔」在高雄市○○路與鼎
      山街口之85度C 店前，將該2 張偽造服務證交付乙○○，
      同時交付SamSung 手機1 支（含SIM 卡1 張）及利用不知
      情之刻印業者所偽造之「台灣台北地方法院監管科」、「
      台灣桃園地方法院監管科」公印2 枚，指示乙○○隨身攜
      帶，等候指示。乙○○、「阿翔」及所屬詐欺集團成員「
      錢文麗」（起訴書誤載為「謝文麗」）、「李警官」、「
      大同」等人共同基於意圖為自己不法之所有、行使偽造公
      文書之犯意聯絡及行為分擔，於同年12月12日星期五某時
      ，「阿翔」以電話通知乙○○立刻搭高鐵至新竹市○○路
      ○ 段218 之4 號甲○○住處，乙○○遂攜帶上開公印及服
      務證，並至便利商店傳真機收受偽造如附表編號5 之「台
      北地方法院公證申請書」後前往上址，甲○○因先前已陸
      續接獲自稱「李警官」、「錢文麗」等與「阿翔」同屬一
      詐欺集團等人之來電，佯稱其帳戶遭洗錢，需將帳戶內之
      存款新臺幣（下同）150 萬立刻提領出來交付法院人員王
      先生，該王先生同時會交付法院公文作為證明，並要甲○
      ○於3 天後持該法院公文至法院將其存款取回，甲○○信
      以為真，因而陷於錯誤，遂提領其存放在新竹第一信用合
      作社南寮分社之存款150 萬後，見乙○○於同日下午2 、
      3 時許至該處，便詢問其是否王先生，乙○○得以進入甲
      ○○住處，甲○○並回撥「錢文麗」所留存電話，「錢文
      麗」要甲○○將電話交給來取款的王先生確認後，才可交
      付該150 萬元，甲○○將電話交給乙○○接聽後，該詐欺
      集團成員「錢文麗」與乙○○承前開詐欺之犯意聯絡，由
      乙○○向甲○○取款150 萬元，並將偽造之「台北地方法
      院公證申請書（金額150 萬元）」交付甲○○而行使該偽
      造公文書後離去，乙○○、「阿翔」、「大同」、「錢文
      麗」、「李警官」與所屬詐騙集團即詐得該150 萬元，足
      以生損害於甲○○、臺北地方法院公文書之正確性及公信
      力，乙○○並於同日下午，在新竹火車站附近之漢堡王速
      食店依「阿翔」之指示將上開詐得款項交付給自稱「大同
      」之詐騙集團成員，乙○○亦分得3萬餘元。乙○○及詐
      騙集團成員「錢文麗」、「阿翔」等人復接續前揭詐欺取
      財及行使偽造公文書之犯意，於同日下午以電話聯繫甲○
      ○，向甲○○詐稱不只有150 萬元，要求甲○○再領出
      50萬元後，於下星期一即97年12月15日以電話聯繫，其會
      再派人來取款，並要甲○○不要將此事告訴家人。甲○○
      反覆思量，認「錢文麗」所留存之電話號碼數字很長，與
      一般使用之電話號碼數字之數目不符，遂於同年月15日上
      午撥打104 、165 查詢後，始驚覺受騙，隨即於同日上午
      7 時50分許報警，為逮捕詐欺集團成員，甲○○遂依指示
      於同日10時許再次撥打電話予「錢文麗」，「錢文麗」等
      詐欺集團食髓知味，要甲○○提領50萬元，並表示會再派
      人來取，由「阿翔」以電話通知乙○○再至甲○○住處，
      乙○○並依指示先至新竹市○○路某便利商店傳真機接收
      該詐騙集團偽造之如附表編號6 之「台北地方法院公證申
      請書（金額50萬元）」，復於同年月15日中午12時15分許
      到達甲○○住處，與「錢文麗」電話確認後，隨即為埋伏
      之員警逮捕，而未及出示偽造之「台北地方法院公證申請
      書（金額50萬元）」之公文書，並經警扣得如附表所示之
      物，始悉上情。
二、案經甲○○訴由新竹市警察局第一分局報告臺灣新竹地方法
    院檢察署檢察官偵查起訴。
    理  由
一、本件被告乙○○所犯均非死刑、無期徒刑、最輕本刑為三年
    以上有期徒刑之罪，或高等法院管轄第一審之案件，被告於
    本院準備程序進行中，就被訴事實為有罪之陳述，經本院合
    議庭認合於刑事訴訟法第273 條之1 第1 項之規定，裁定進
    行簡式審判程序，合先敘明。
二、訊據被告乙○○於警詢、偵查及本院準備程序及簡式審判程
    序中對於上開犯行均坦承不諱，並據證人即告訴人甲○○於
    警詢、偵訊、本院簡式審判程序時證述明確（見偵查卷第8
    至9 頁、第92至98頁，本院卷第39至42頁），此外，並有新
    竹市警察局第一分局南寮派出所出具之職務報告書、搜索扣
    押筆錄、新竹市警察局第一分局扣押物品清單、贓物認領保
    管單、告訴人之新竹第一信用合作社活期儲蓄存款存摺影本
    、照片3 張、被告電話通聯紀錄一覽表、電話號碼00-00000
    00號之通聯紀錄（見偵查卷第7 頁、第11至13頁、第19頁、
    第15至16頁、第25至26頁30至32頁、第52至54頁）在卷可參
    ，亦有被告為警查獲時，經警扣得如附表編號1 至10所示之
    物足憑。本件事證明確，被告犯行堪以認定，應予依法論科
    。
三、(一)按刑法上偽造文書罪，係著重於保護公共信用之法益，即
      使該偽造文書所載名義制作人實無其人，而社會上一般人
      仍有誤信其為真正文書之危險，仍難阻卻犯罪之成立，況
      上訴人所偽造之機關現仍存在，其足生損害於該機關及被
      害人，了無疑義。原判決以其偽造後持以行使詐財，從一
      重論處行使偽造公文書罪刑，於法尚無違誤，最高法院54
      年度台上字第1404號判例意旨可資參照。又按刑法所謂公
      印，係指公署或公務員職務上所使用之印信而言，又所謂
      公印或公印文，係專指表示公署或公務員資格之印信而言
      ，即俗稱大印與小官印及其印文，最高法院22年上字第19
      04號、69年臺上字第693 號分別著有判例意旨可資參照。
      次按公印之形式凡符合印信條例規定之要件而製頒，無論
      為印、關防、職章、圖記，如足以表示其為公務主體之同
      一性者，均屬之，最高法院89年度臺上字第3155號著有判
      決意旨可參。查本案偽造如附表編號5 、6 之「台北地方
      法院公證申請書」各1 張，均為冒用公署名義所為之文書
      ，並均載有「臺灣台北地方法院主任檢察官鄭信宏」等字
      ，顯屬公文書。又偽造之如附表編號3 、4 之「台灣台北
      地方法院監管科」、「台灣桃園地方法院監管科」印章各
      1 枚，係表示公務機關或公務員資格之印章，自屬公印章
      。另如附表編號1 、2 之「臺灣桃園地方法院檢察署監管
      科科員王耿鴻服務證」、「臺灣臺北地方法院檢察署監管
      科科員廖政宏服務證」各1 張，均係用以表示關於品行、
      能力、服務等相類證書之服務證書，均屬刑法第212 條之
      特種文書。
    (二)核被告所為，係犯刑法第212 條之偽造特種文書罪（偽造
      如附表編號1 、2 之「臺灣桃園地方法院檢察署監管科科
      員王耿鴻服務證」「臺灣臺北地方法院檢察署監管科科員
      廖政宏服務證」部分）、同法第218 條之偽造公印罪（偽
      造如附表編號3 、4 之「台灣台北地方法院監管科」「台
      灣桃園地方法院監管科」之公印部分，起訴書誤載為刑法
      第217 條，業經蒞庭檢察官當庭更正）、同法第216 條、
      第211 條之行使偽造公文書罪（行使偽造如附表編號5 之
      「台北地方法院公證申請書」部分）、同法第339 條第1
      項之詐欺取財罪。又被告所犯上開偽造特種文書、偽造公
      印、行使偽造公文書、詐欺取財、偽造公文書罪，與真實
      姓名、年籍不詳之「阿翔」、「大同」之成年男子與所屬
      詐欺集團成員「錢文麗」、「李警官」等人間，有犯意之
      聯絡及行為之分擔，應依刑法第28條之規定，論以共同正
      犯。其等利用不知情之刻印業者偽造公印部分，係間接正
      犯。又偽造如附表編號5 公文書進而持以行使，其偽造之
      低度行為，應為行使之高度行為所吸收，不另論罪。另被
      告與共犯「阿翔」、「大同」、「錢文麗」及「李警官」
      等人，係出於一個行使偽造附表編號5 之「台北地方法院
      公證申請書」公文書以詐取告訴人甲○○財物之犯意，於
      密接之時間、空間內行使該公文書著手詐欺，而侵害數法
      益，於法律評價上應認係一行為侵害數罪名，屬想像競合
      犯裁判上一罪關係，爰依刑法第55條規定從一重之行使偽
      造公文書罪論處。起訴書認被告所犯詐欺取財與行使偽造
      公文書之2 罪間，應分論併罰，容有誤會，附此敘明。又
      被告於97年12月15日雖未取得告訴人甲○○之50萬元，惟
      其於同年月12日已詐得告訴人甲○○之150 萬元，而被告
      及所屬詐騙集團利用告訴人甲○○同一錯誤而先後2 次向
      同一被害人詐取財物，應評價為一行為，故應僅論以詐欺
      取財既遂。至被告於97年12月15日尚未及出示如附表編號
      6 之公文書即被查獲，未達行使階段，然此偽造公文書之
      行為與上開行使如附表編號5 之公文書行為，係於密接之
      時間，基於詐騙同一被害人之犯意所為，當屬接續犯之單
      純一罪關係，應論以一行使偽造公文書罪。公訴人對被告
      及共犯「阿翔」、「大同」所屬犯罪集團於97年12月15日
      偽造如附表編號6 所示之公文書及詐欺取財未遂罪部分，
      於起訴書雖漏載起訴法條，惟已於起訴事實欄載明該犯罪
      事實，並經公訴人當庭補充此部分論罪法條（見本院卷第
      23、43頁），且與起訴成罪之行使偽造公文書犯行，係接
      續犯之單純一罪關係，業如前述，本院自得予以審理，併
      予敘明。又被告所犯偽造特種文書罪、偽造公印罪係在前
      ，而所犯行使偽造公文書及詐欺取財罪係在後，其行為時
      間不同，申言之，被告在向告訴人甲○○收取150 萬元時
      ，並未提出而行使特種文書之服務證及公印，因此，偽造
      特種文書罪、偽造公印罪與發生在後之行使偽造公文書罪
      ，係分別起意，其構成要件有異，應予分論併罰。又被告
      前因犯公共危險罪，經臺灣高雄地方法院以95 年 度交簡
      字第2963號判決處有期徒刑3 月，並於95年12月28日易科
      罰金執行完畢等情，有臺灣高等法院被告前案紀錄表1 份
      在卷可參，其於徒刑之執行完畢後，5 年內故意再犯有期
      徒刑以上之數罪，均為累犯，均應依法加重其刑。
    (三)爰審酌被告正值年輕力壯之際，不思循正當工作途徑獲取
      生活所需，竟與詐騙集團共同以偽造之公文書詐欺取財以
      獲取不法利得，法治觀念已有嚴重偏差，且其等利用人民
      對於公務機關之信賴為詐騙犯行，已侵害公務機關執行公
      務之正確性，所為非屬可取，且本案詐欺所得款項高達15
      0 萬元，而告訴人甲○○已年近70歲，被告竟仍忍心下手
      詐騙告訴人據以為生之積蓄，惡性甚為重大，又前有2次
      酒駕公共危險罪之前科，素行非佳，惟念及被告犯後坦承
      犯行，態度尚可等一切情狀，並斟酌被告為國中肄業、經
      濟狀況不佳等情，分別量處主文所示之刑，並定其應執行
      刑，以示懲儆。
四、扣案附表編號3 至4 所示之公印，應依刑法第219 條規定，
    不論屬於被告與否，均沒收之；另扣案之如附表編號1 、2
    、5 至7 所示之物，均係被告及共犯詐欺集團成員所共有，
    供本案犯罪所用之物或因本件犯罪所生之物，業據被告供承
    在卷（見本院卷第9 至10頁、第46頁），均分別依附表沒收
    依據欄所載之規定宣告沒收。至扣案如附表編號8 、9 之行
    動電話（含sim 卡1 張）及sim 卡1 張固均為被告所有，然
    並未供詐騙被害人所用，又尚乏積極證據證明上開行動電話
    與本案犯罪有何關聯，爰不予宣告沒收；又扣案如附表編號
    10所示之現金部分，係警方於97年12月15日查獲時對被告進
    行搜索時所扣得，為被告於97年12月12日所分得詐騙告訴人
    甲○○所之剩餘款項，業據被告供述在卷（見本院卷第25頁
    ），因被害人得主張返還，此部分自不得宣告沒收，併予敘
    明。
據上論斷，應依刑事訴訟法第273 條之1 第1 項、第299 條第1
項前段，刑法第28條、第212 條、第218 條、第216 條、第211
條、第339 條第1 項、第47條第1 項、第55條、第219 條、第38
條第1 項第2 款、第3 款、第51條第5 款，刑法施行法第1 條之
1第1項、第2 項前段，判決如主文。
本案經檢察官李秋梅到庭執行職務。
中    華    民    國    98    年    2    月    25     日
                  刑事第五庭    法  官  林佑珊
以上正本證明與原本無異。
如不服本判決應於收受本判決後10日內向本院提出上訴書狀，上
訴書狀應敘述具體理由。上訴書狀未敘述上訴理由者，應於上訴
期間屆滿後20日內補提理由書狀於本院 (均須按他造當事人之人
數附繕本 )「切勿逕送上級法院」。
中    華    民    國    98    年    2     月    25    日
                                書記官  蕭惠婷
附表
┌──┬───────────┬────────────┐
│編號│物  品  名  稱  數  量│沒  收  依  據          │
├──┼───────────┼────────────┤
│1   │偽造之「臺灣桃園地方法│依刑法第38條第1 項第3 款│
│    │院檢察署監管科科員王耿│前段（因犯罪所生之物）宣│
│    │鴻服務證」1張         │告沒收。                │
├──┼───────────┼────────────┤
│2   │偽造之「臺灣臺北地方法│依刑法第38條第1 項第2 款│
│    │院檢察署監管科科員廖政│前段（因犯罪所生之物）宣│
│    │宏服務證」1張         │告沒收。                │
├──┼───────────┼────────────┤
│3   │偽造之「台灣台北地方法│依刑法第219條宣告沒收。 │
│    │院監管科」印章1枚     │                        │
├──┼───────────┼────────────┤
│4   │偽造之「台灣桃園地方法│依刑法第219條宣告沒收。 │
│    │院監管科」印章1 枚    │                        │
├──┼───────────┼────────────┤
│5   │偽造之「台北地方法院公│依刑法第38條第1 項第2款 │
│    │證申請書」1 張（金額  │前段（供犯罪所用之物）宣│
│    │150萬元 ）            │告沒收。                │
├──┼───────────┼────────────┤
│6   │偽造之「台北地方法院公│依刑法第38條第1 項第3 款│
│    │證申請書」1 張（金額50│前段（因犯罪所生之物）宣│
│    │萬元）                │告沒收。                │
├──┼───────────┼────────────┤
│7   │SamSung 三星手機（手機│依刑法第38條第1 項第2款 │
│    │序號000000000000000 號│前段（供犯罪所用之物）宣│
│    │），含南屏電信sim 卡1 │告沒收。                │
│    │張，門號0000000000 號 │                        │
│    │）                    │                        │
├──┼───────────┼────────────┤
│8   │威寶3G手機（手機序號  │無。                    │
│    │000000000000000） ，含│                        │
│    │和信電訊sim 卡1 張    │                        │
├──┼───────────┼────────────┤
│9   │威寶電信sim 卡1 張（門│無。                    │
│    │號0000000000）        │                        │
├──┼───────────┼────────────┤
│10  │現金新臺幣2萬1千4百元 │無。                    │
└──┴───────────┴────────────┘
附錄論罪科刑法條
中華民國刑法第212條
（偽造變造特種文書罪）
偽造、變造護照、旅券、免許證、特許證及關於品行、能力服務
或其他相類之證書、介紹書，足以生損害於公眾或他人者，處1
年以下有期徒刑、拘役或3百元以下罰金。
中華民國刑法第218條
（偽造盜用公印或公印文罪）
偽造公印或公印文者，處 5 年以下有期徒刑。
盜用公印或公印文足以生損害於公眾或他人者，亦同。
中華民國刑法第211條
（偽造變造公文書罪）
偽造、變造公文書，足以生損害於公眾或他人者，處 1 年以上
7年以下有期徒刑。
中華民國刑法第216條
（行使偽造變造或登載不實之文書罪）
行使第 210 條至第 215 條之文書者，依偽造、變造文書或登載
不實事項或使登載不實事項之規定處斷。
中華民國刑法第339條
（普通詐欺罪）
意圖為自己或第三人不法之所有，以詐術使人將本人或第三人之
物交付者，處5年以下有期徒刑、拘役或科或併科1千元以下罰金
。
以前項方法得財產上不法之利益或使第三人得之者，亦同。
前二項之未遂犯罰之。


司法院資訊處製作；財團法人民間司法改革基金會備份。
